【裁判字號】    97,交聲,490
【裁判日期】    971231
【裁判案由】    違反道路交通管理處罰條例聲明異議
【裁判全文】
臺灣新竹地方法院刑事裁定             97年度交聲字第490號
移送機關    交通部公路總局新竹區監理所新竹市監理站
異  議  人
即受處分人  甲○○
上列異議人即受處分人因違反道路交通管理處罰條例案件，對於
交通部公路總局新竹區監理所新竹市監理站97年10月9日所為之
竹監新四字第裁51—E00000000號裁決書聲明異議，本院裁定如
下：
    主  文
原處分關於罰鍰新臺幣陸仟元部分撤銷。
上開罰鍰撤銷部分，甲○○不罰。
其餘異議駁回。
    理  由
一、按受處分人，不服主管機關所為之處分，得於接到裁決書之
    翌日起二十日內，向管轄地方法院聲明異議；又交通法庭認
    為聲明異議無理由者，應以裁定駁回之；又交通法庭認為聲
    明異議有理由者，應以裁定將原處分經聲明異議部分撤銷，
    並自為裁定，道路交通管理處罰條例第87條第1 項及道路交
    通案件處理辦法第19條、第20條分別定有明文。
二、次按汽車駕駛人駕駛汽車肇事致人受傷或死亡者，應即採取
    救護措施及依規定處置，並通知警察機關處理，不得任意移
    動肇事汽車及現場痕跡證據，違反者處新臺幣三千元以上九
    千元以下罰鍰。但肇事致人受傷案件當事人均同意時，應將
    肇事汽車標繪後，移置不妨礙交通之處所。前項駕駛人肇事
    致人受傷而逃逸者，吊銷其駕駛執照；致人重傷或死亡而逃
    逸者，吊銷其駕駛執照，並不得再考領，此為道路交通管理
    處罰條例第62條第3 項、第4 項分別定有明文。
三、再按一行為同時觸犯刑事法律及違反行政法上義務規定者，
    依刑事法律處罰之。但其行為應處以其他種類行政罰或得沒
    入之物而未經法院宣告沒收者，亦得裁處之；前項行為如經
    不起訴處分或為無罪、免訴、不受理、不付審理之裁判確定
    者，得依違反行政法上義務規定裁處之，行政罰法第26條定
    有明文。所謂「其他種類行政罰」，係指違反行政法上之義
    務應受「裁罰性」之「不利處分」，依行政罰法第2 條規定
    ，包括限制或禁止行為之吊扣證照處分。究其立法目的，實
    乃一行為同時觸犯刑事法律及違反行政法上義務規定時，由
    於刑罰與行政罰同屬對不法行為之制裁，而刑罰之懲罰作用
    較強，故依刑事法律處罰，即足資警惕時，無一事二罰再處
    以行政罰之必要，且刑事法律處罰，由法院依法定程序為之
    ，較符合正當法律秩序，應予優先適用，至於罰鍰以外之沒
    入或其他種類行政罰，因兼具維護公共秩序之作用，為達行
    政目的，行政機關仍得併予裁處。又觸犯刑事法律之犯罪行
    為，除得經檢察官之起訴，並由法院審理後，為有罪科刑、
    無罪、免訴、不受理、不付審理之裁判外，如檢察官認該行
    為所涉為死刑、無期徒刑或最輕本刑三年以上有期徒刑以外
    之罪，於參酌刑法第五十七條所列事項及公共利益之維護，
    認以緩起訴為適當者，得定一年以上三年以下之緩起訴期間
    為緩起訴處分，刑事訴訟法第253 條之1 定有明文。就要件
    言，緩起訴基本上係認被告有犯罪嫌疑，而暫緩起訴，並得
    課被告予一定之負擔或指示（同法第253 條之2 第1 項），
    此與不起訴處分係因犯罪嫌疑不足或其他原因（同法第252
    條、第253 條），且不得附條件或負擔，顯有不同，可知，
    緩起訴處分是一種刑事處罰。又經檢察官為「緩起訴」處分
    者，於「緩起訴」之猶豫期間內，檢察官可對其持續觀察，
    若認其顯無反省警惕之情或根本欠缺反省警惕之能力（即符
    合刑事訴訟法第253 條之3 第1 項所列3 款情形）者，得依
    職權或依告訴人之聲請，將「緩起訴」處分撤銷，並依法追
    訴，亦即在緩起訴處分之猶豫期間內，刑事訴追程序仍未終
    局確定，此與不起訴處分確定後，刑事訴追程序終結，檢察
    官原則上不得就同一行為再行起訴之法律效果迥異。上開行
    政罰法第26條第2 項並未明列「緩起訴處分」，本不宜擴張
    解釋，且緩起訴處分性質上亦與不起訴處分不同，無適用行
    政罰法第26條第2 項規定之餘地。從而，經檢察官為緩起訴
    處分之行為，如同時違反行政法上義務之規定，因已有刑事
    處罰，此時行政機關若另行依法行政裁罰，無異一罪二罰，
    因此參酌行政罰法第26條之立法意旨，違反行政法上義務之
    行為，若同時亦經檢察官另為緩起訴處分時，行政機關應不
    得就同一行為，再為與刑罰相類之罰鍰處分，此有臺灣高等
    法院95年度交抗字第958 號裁判意指足資參照。
四、原處分意旨略以：異議人即受處分人甲○○駕駛車牌號碼JZ
    —1678號自用小客車，於民國97年8 月14日15時50分許，行
    經新竹市○○路、世界街口時，有汽車駕駛人駕駛汽車肇事
    致人受傷而逃逸之行為，經新竹市警察局交通隊第一分隊警
    員徐孟文以受處分人有違反道路交通管理處罰條例第62條第
    4 項前段規定之事實逕行掣單舉發，受處分人於應到案日期
    前提出申訴，經原處分機關函詢原舉發單位結果，仍認受處
    分人確有前開違規行為，乃依道路交通管理處罰條例第62條
    第3 項、第4 項之規定（裁決書漏載第3 項），於97年10月
    9 日以竹監新四字第裁51—E00000000 號裁決書裁處受處分
    人罰鍰新臺幣（下同）6000元，並吊扣駕駛執照，一年內禁
    考。受處分人於97年10月9 日收受前揭裁決書後，於97年10
    月16日聲明異議。
五、聲明異議意旨略以：當時我在中正路向左要彎到世界街時，
    突然被一輛機車高速撞上，撞到車子右後保險桿，是被撞不
    是撞人，我從車內後視鏡看到對方倒下來，旋即起身牽車，
    我就判斷說對方應該無大礙，因為事發突然，加上是生平第
    一次發生交通事故，又對交通法規不熟，一時判斷錯誤，以
    為對方已經沒有大礙，所以我沒有立即停下通知警方及保險
    公司處理，我認為裁決吊銷駕照並於一年內禁考，相對我事
    實上發生的行為來比顯得過重，為此，爰依法聲明異議，請
    求撤銷原處分等語。
六、經查：
（一）本件異議人即受處分人甲○○於97年8 月14日15時50分許
      ，駕駛車牌號碼JZ—1678號自用小客車，行經新竹市○○
      路與世界街口時，與被害人黃偉棠所騎乘為沈瑞香所有車
      牌號碼882—DKE號重型機車發生擦撞，被害人黃偉棠人車
      倒地，惟異議人並未下車對被害人黃偉棠為救護，亦未報
      警，反而駕駛上揭車牌號碼JZ—1678號自用小客車自現場
      離去而逃逸之事實，業經證人即被害人黃偉棠於警詢時證
      述證述：我當時騎乘重機車882—DKE號沿中正路內側車道
      東往西直行，行經世界街口，與對方自小客車車牌號碼JZ
      —1678號沿中正路欲左轉世界街往北行，發生路口側撞肇
      事。我人當場飛出去倒地受傷，我自己從地上爬起來，就
      看到對方駕車離開沿世界街往府後街方向逃逸。我將機車
      牽起來放置路邊，有一位路人告訴我，逃逸之自小客車
      1678號（後4 碼）停放在世界街衛生局前的停車格20號內
      ，我過去察看證實是此車沒錯。（該自小客車JZ—1678號
      駕駛人肇事後有無停車或返回來對你採取必要之救護措施
      ？）都沒有。（你何處受傷？）雙手、腳多處擦挫傷、左
      肩韌帶拉傷等語，及於偵訊時證述：我的機車前車頭與對
      方車輛的右後保險桿相撞。（你的人飛出去後與你的機車
      距離多遠？）1 、2 公尺。對方當時將車直接開走，我才
      去牽機車等語明確，且有道路交通事故現場圖1 份、道路
      交通事故調查報告表（一）及（二）各1 份、衛生署新竹
      醫院所出具之診斷證明書1 份、照片12幀等在卷足稽，並
      為異議人所不否認確有駕駛上揭自用小客車與證人黃偉棠
      所騎乘之前述重型機車發生相撞，撞擊之後，也知悉證人
      黃偉棠業已人車倒地，之後其並未下車，反而駕駛前揭自
      用小客車自現場離去等情。雖異議人矢口否認有何肇事逃
      逸等情，然證人黃偉棠於案發當時係騎乘重型機車，在與
      異議人所駕駛之前開自用小客車發生相撞後，業已人車倒
      地，則人體在受到突然其來之撞擊力量相加，又因而倒地
      ，再度撞擊到柏油路面，則人體會因此受傷等情，當為一
      般人所能知悉，而異議人自承職業為醫師等情，有異議人
      之偵訊筆錄在卷足參，從而其更能比一般人得知證人黃偉
      棠已因此交通事故受傷，自屬當然。而人體受傷部位及傷
      勢情形本有千萬種，又豈能僅因證人黃偉棠倒地後有自行
      爬起一節，即遽謂其確無受傷而無須加以救護？更何況異
      議人當時在發生車輛相撞之情事後，並未下車走近或詢問
      ，僅是從相隔十公尺之處透過車內後視鏡見到證人黃偉棠
      起身等情，業據異議人於本院調查時陳述在卷，則異議人
      既未實際觸診，又未詢問，且未透過相關儀器予以檢查，
      其又有任何科學根據足資認定證人黃偉棠確未受傷，且其
      根本無須停車而可從現場離開？再者，異議人於事發後，
      確係駕駛上揭自用小客車從肇事現場離開，並未報警或電
      請救護車前來，抑或採取其他任何救護行為等情，均已如
      前述，從而異議人在本件交通事故發生後，其根本不曾對
      證人黃偉棠採取任何救護行為至明。而其既然已從現場離
      開，其亦根本不可能親自或藉由己力對證人黃偉棠採取任
      何救護措施，誠屬當然。則異議人縱使駕車自現場離開後
      ，係將車輛停放在世界街20號之停車格，並前往附近辦事
      ，因而經路人發現並告知證人黃偉棠有關異議人所駕車輛
      之車號及所在位置等情，亦屬事後警方如何查獲之問題，
      又豈可本末倒置而認異議人並無逃逸之行為？又異議人亦
      因上揭行為，而涉犯有刑法第185 條之4 之駕駛動力交通
      工具肇事，致人受傷而逃逸罪嫌，經臺灣新竹地方法院檢
      察署檢察官偵查後，亦認事證明確，異議人所為駕駛動力
      交通工具肇事，致人受傷而逃逸之犯行應堪認定等情，有
      臺灣新竹地方法院檢察署檢察官97年度偵字第5784號緩起
      訴處分書第二段所載內容在卷足佐，是以異議人確有汽車
      駕駛人駕駛汽車肇事致人受傷而逃逸之違規行為，足堪認
      定，異議人上揭所辯，為事後卸責之詞，難認可採。
（二）次查，異議人所犯刑法第185 條之4 之駕駛動力交通工具
      肇事，致人受傷而逃逸罪，其法定本刑為死刑、無期徒刑
      或最輕本刑3 年以上有期徒刑以外之罪，經參酌刑法第57
      條所列事項及公共利益之維護，認以緩起訴為適當，故為
      緩起訴處分，緩起訴期間為2 年，異議人應向財團法人犯
      罪被害人保護協會臺灣新竹分會支付新臺幣50000 元等情
      ，有前述97年度偵字第5784號緩起訴處分書1 份在卷足參
      。此固非刑法所定刑罰之種類，然已對異議人名譽、心理
      產生相當制約並影響異議人之財產等權益，亦應可實質該
      當行政罰法第26條第1 項之「依刑事法律」之處罰。則異
      議人之同一違規行為既因另觸犯刑事法律而經處罰，揆諸
      前揭說明，基於上開「一事不二罰」之行政罰原則，自不
      得再由行政機關處以罰鍰，故原處分機關依道路交通管理
      處罰條例第62條第3 項規定逕以異議人駕駛汽車肇事致人
      受傷後逃逸，裁處罰鍰6000元之部分，於法即有未洽。
七、綜上所述，原處分機關裁處異議人罰鍰6000元部分，既有違
    誤，自應由本院就此部分予以撤銷，改諭知異議人不罰。至
    原處分依法吊銷異議人駕駛執照，一年內禁考部分，核與徒
    刑之目的不同、種類殊異，乃為達維護用路權人生命、身體
    安全之裁罰性不利處分，依行政罰法第26條但書之規定，仍
    得裁處之，從而，原處分機關就此部分之裁處，於法並無不
    合，異議人辯稱：此部分處罰與其所為顯不該當云云，洵無
    可採，是異議人對此部分聲明異議，為無理由，應予駁回。
據上論斷，應依道路交通案件處理辦法第19條、第20條前段，裁
定如主文。
中    華    民    國    97    年    12    月    31    日
                  交通法庭    法  官   楊惠芬
以上正本證明與原本無異。
如不服本裁定，應於裁定送達後5日內向本院提出抗告狀。
中    華    民    國    97    年    12    月    31    日
                              書記官   張懿中


司法院資訊處製作；財團法人民間司法改革基金會備份。
